【裁判字號】    93,訴,1056
【裁判日期】    951218
【裁判案由】    排除侵害等
【裁判全文】
臺灣臺南地方法院民事判決              93年度訴字第1056號
原      告    偉宗有限公司
法定代理人    戊○○
訴訟代理人    邱南英律師
複代 理 人    丙○○
被      告    通友營造股份有限公司
兼上 一 人
法定代理人    乙○○
被      告    安智寶企業有限公司
上列一人
法定代理人    甲○○  住同上
被      告    己○○  住同上
被      告    佳德建材股份有限公司
兼上一人
法定代理人    丁○○  住同上
上六人共同
訴訟代理人    史乃文律師
上列當事人間請求排除侵害等事件，本院於民國95年12月4日言
詞辯論終結，判決如下：
    主  文
原告之訴及假執行之聲請均駁回。
訴訟費用由原告負擔。
    事實及理由
甲、程序方面：
一、按當事人喪失訴訟能力或法定代理人死亡或其代理權消滅者
    ，訴訟程序在有法定代理人或取得訴訟能力之本人，承受其
    訴訟以前當然停止，惟有訴訟代理人者不適用之；另承受訴
    訟人，於得為承受時，應即為承受之聲明，民事訴訟法第17
    0條、第173條、第175條第1項分別定有明文。本件被告安智
    寶企業有限公司（下稱安智寶公司）法定代理人己○○已變
    更為甲○○（本院卷第一宗第225至227頁)，聲明承受訴訟
  ，核無不合，應先敘明。
二、按訴狀送達後，原告不得將原訴變更或追加他訴。但有下列
    情形之一者，不在此限：三擴張或減縮應受判決事項之聲明
    者，民事訴訟法第255條第1項第3款定有明文。本件原告起
    訴請求被告應給付原告新臺幣（下同）1,485,000元，及自
    起訴狀繕本送達翌日起至清償日止，按年息百分之5計算之
    利息。嗣原告於民事起訴狀繕本送達被告後，而於民國95年
    9月4日具狀請求被告給付1,455,000元及遲延利息，係減縮
    應受判決事項之聲明，核與首揭規定相符，應予准許。
乙、實體方面：
一、原告主張：
  (一)原告為發明專利第133281號「Z型樓層板（D/DECK）之新施
    工構造及方法」及「追加一」之專利權人，專利期間自90年
    4月21日至108年12月3日止。而被告通友營造股份有限公司
    （下稱通友公司）未經原告同意，與施工廠商被告安智寶企
    業有限公司（下稱安智寶公司），以供應商佳德建材股份有
    限公司（下稱佳德公司）所提供之材料，在臺南縣玉井鄉玉
    井國小之「玉井國小改善教學環境活動中心」工程案（下稱
    系爭工程），未經同意製造專利物及使用專利方法、製造及
    販賣專利方法直接製成之物，共同侵害原告前揭享有專利權
    之第2項新施工方法、第3項新施工結構，依民法第185條之
    規定，應連帶負損害賠償責任，被告乙○○、己○○、丁○
    ○分別為行為時各該公司之法定代理人，於執行職務時，致
    原告受有損害、加損害於原告，依公司法第23條第2項及民
    法第28條之規定，亦應負連帶賠償之責，上開事實，經原告
    聲請本院以93年度聲字第806號保全證據在案。
  (二)按發明專利權受侵害時，專利權人得請求賠償損害，並得請
    求排除其侵害，有侵害之虞者，得請求防止之，專利法第84
    條第1項定有明文。又專利法第85條第1項、第3項分別規定
    ：「依第84條請求損害賠償時，得請求損害人因損害行為所
    得之利益。」、「依前2項之規定，侵害行為如屬故意，法
    院得依侵害情節，約定損害額以上之賠償，但不得超過損害
    額之3倍。」。被告所施工之前開工作物既侵害原告之專利
    權，原告自得請求排除被告之侵害，就已施工之工程部分請
    求拆除。又本件施工面積為1,940平方公尺，被告因侵害原
    告專利權而獲得之利益，每平方米工程款參考被告提出大陸
    工程工程承攬單單價3,400元，酌減以每平方米2,500元計算
    ，利潤比率以百分之30計算，共計請求被告連帶賠償
    1,455,000元（2,500x1,940x30%=1,455,000）。爰依專利法
    第85條第1項、民法第184條第1項前段、第185條、公司法第
    23條第2項、民法第28條之規定，提起本件訴訟。
  (三)對被告抗辯所為之陳述：
    1.被告承攬系爭工程，應就其欲實施之項目或物品是否侵害
      他人權利為查證，原告之上開專利權已經在經濟部智慧財
      產局專利公報及網站中公告，被告佳德公司之前在另案已
      經原告列為被告（臺灣士林地方法院93年度智字第6號）
      ，其顯有侵害原告專利權之故意，其他被告應查閱竟未查
      閱，應負過失責任。
   2.被告所提至樓層板之成型機，實際上於原告專利權申請範
     圍第4至6項亦有提及，惟僅其中一元件，並未揭示存在於
     原告專利權申請範圍第4至6項之全部元件特徵，無法證明
     原告專利權於申請專利之前，已存在於本國被公開使用。
  (四)並聲明：1.被告應連帶給付原告1,455,000元，及自起訴狀
    繕本送達被告翌日起至清償日止，按年息百分之五計算之利
    息。2.原告願供擔保，請准宣告假執行。
二、被告則以：
  (一)依原告申請專利範圍，主要特徵應在樓層板之直立壁與結合
    面具有適當分佈及數量之「凹緣及凸緣」，似較符合專利法
    第19條所稱之「利用自然法則之技術思想之高度創作」，惟
    被告施作之樓層板，無論直立壁或結合面均無凹緣或凸緣，
    甚且樓層板與樓層板間之結合係以螺絲達到穩固結合之效果
    ，此均與原告之申請專利範圍不同。臺灣省機械技師公會其
    專業在機械方面，系爭屋頂瓦及施工方法之專利有無侵害問
    題，無論屋頂樓層板之製作或構造、組裝方法，應與機械無
    涉，且該公會為財團法人之私人機構，非具公務性質，其公
    平性有爭議。
  (二)縱認被告施作之樓層板侵害原告之專利權，然依專利法第57
    條1項第2款、第3款之規定，發明專利權之效力，不及於申
    請前已在國內使用者或已完成必須之準備、已存在國內之物
    品。原告係於88年12月4日始提出系爭發明專利權申請，而
    被告佳德公司早於87年1月22日即與訴外人成機工業有限公
    司簽訂「冷軋成型機」買賣合約書，被告佳德公司以該該冷
    軋成型機所製成之樓層板施作於臺積電公司之新市南科園區
    FAB6廠DECK製裝工程，有被告佳德公司與訴外人中國鋼鐵結
    構股份有限公司（下稱中鋼公司）簽訂之工程合約書可證，
    觀之上開合約施工圖所繪之樓層板，與本件被告施作系爭工
    程成之樓層板，外型及施工方法均相同，亦即原告在申請本
    件發明專利前，已有DECK之製裝技術與成品流通於世，而此
    先前技術阻卻得為均等論之阻卻事由，是被告並未侵害原告
    之專利權至明。原告既不能證明被告安智寶公司、通友公司
    、佳德公司共同侵害其專利權而需負連帶賠償之責，各該公
    司於當時之法定代理人自無須與公司負連帶賠償之責。
  (三)況縱有侵害，並非全部施工面積均有侵害原告之發明專利權
    。再者，原告主張之利潤比率百分之30及每平方公尺單價
    2,500元，並無法律依據。
  (四)並聲明：駁回原告之訴及假執行之聲請。如受不利之判決，
    願供擔保免為假執行。
三、兩造不爭執之事項：
  (一)原告於88年12月4日提出發明專利之申請，為發明專利第133
    281號「Z型樓層板（D/DECK）之新施工構造及方法」及「追
    加一」之專利權人，專利期間自90年4月21日至108年12月3
    日止。
  (二)系爭工程施工時所用之材料友公司承攬，並將其中屋瓦工程
    轉包予被告安智寶公司，施工時所用之材料係向被告佳德公
    司所購買，Z型樓層板施工面積經測量為1826.95平方公尺，
    單價為2,158元。
四、本件兩造爭執之事項首為：系爭工程有無侵害原告專利權？
  (一)系爭申請專利範圍如下：
  1.獨立項第1項為：「一種Z型樓層板（D-DECK）之新施工構造
    ，其施工新構造係包含樓層板，而樓層板係包含有底壁，在
    底壁之兩側各具有向上延伸之直立壁，此直立壁具有適當分
    佈及數量之凹緣及凸緣，又直立壁又具有項一側延伸之結合
    面，此結合面亦具有適當分佈及數量之凹緣及凸緣；及在集
    合面一側再具向下延伸之補強面，使樓層板形成有適當之扣
    合槽可利用相鄰之樓層板之結合面互相結合，即可達到穩固
    結合之目的，可利用樓層板設於鋼樑，且在樓層板內設有隔
    音、隔熱、耐燃之玻璃棉，而後再與鍍鋅鋼板及屋頂以自攻
    螺絲鎖於樓層板之結合面之位置即可達到屋頂施工之功能。
    」。
  2.獨立項第2項為：「一種型樓層板（D-DECK）之新施工方法
    ，其施工方法係包含樓層板，可利用樓層板設於鋼樑，且在
    樓層板內填設有隔音、隔熱、耐燃之玻璃棉，而後再與鍍鋅
    鋼板即屋頂以自攻螺絲所於樓層板之結合面即可達到屋頂施
    工之功能。」。
  3.獨立項第3項為：「一種Z型樓層板（D-DECK）之新施工構造
    ，其施工新構造係包含樓層板，而本樓層板之末端係可被放
    置於鋼樑架之上方或RC樑，且以呈垂直放置，藉以將樓層板
    充分固定；且該樓層板上方再與鍍鋅鋼板以自攻螺絲鎖固及
    在此邊側，另以一90度之收邊板包覆之。」。
  4.獨立項第4項為：「一種Z型樓層板（D-DECK）之新施工構造
    ，其施工新構造係包含樓層板，而建築樓層或天花板之運用
    ，利用樓層板本身所具有之直立壁以做為混凝土填設區域之
    限制，達到收邊之目的。」。
  5.獨立項第5項為：「一種型樓層板（D-DECK）之新施工方法
    ，其施工方法係包含樓層板，而樓層板施工過程中預先設有
    開孔牆座，此牆座上方可以寶麗龍蓋合，預防混凝土落入牆
    座中，且待RC混凝土充填完成且乾涸後，再進行開孔工作，
    具有不會影響樓層板強度之優點。」。
  6.獨立項第6項為：「一種Z型樓層板（D-DECK）之新施工構造
    ，其施工新構造係包含樓層板，而H型鋼植焊設有L型鋼，此
    L型鋼之設置可為樓層板設置，以使樓層板之底壁與H型鋼上
    表面保持水平狀，便於混凝土之填充，且保持等厚狀。」。
  (二)本件經依原告聲請臺灣省機械技師公會鑑定系爭工程之施工
    構造及方法，有無侵害原告之系爭專利權，該公會就原告提
    出相關照片、圖面及被告提出之樣品、被告佳德公司與中鋼
    公司簽訂之臺積電公司之新市南科園區FAB6廠DECK製裝工程
    」工程合約書，並依專利侵害鑑定要點之流程實施鑑定，其
    鑑定結果如下
  1.文義讀取（基於全要件原則）分析：
    待鑑物就第1項直立壁及結合面無凹緣及凸緣，且在樓層板
    內填設PS隔熱板（非隔音隔熱耐燃之玻璃棉），第2項在樓
    層板內填設PS隔熱板（非隔音隔熱耐燃之玻璃棉），第3項
    與專利申請範圍均相符，第4項除用於混凝土填設區域之限
    制外，餘皆相符；第5項待鑑物無開孔牆座、保麗龍蓋合及
    RC混凝土填充。第6項待鑑物無L型鋼及樓層板之底壁與H型
    鋼上表面並非保持水平狀。由上可知，待鑑物就系爭專利申
    請範圍獨立項第1、2、4至6項，均未完全符合系爭專利申請
    範圍之文義讀取，故需再就專利均等論作考量；而獨立項第
    3項待鑑物完全符合系爭專利申請範圍之文義讀取，故需再
    就逆均等論作考量。
  2.專利均等論分析：
  (1)直立壁、結合面有無具有適當分佈及數量之凹緣及凸緣部分
    ：
    描述差異：系爭專利直立壁具有適當分佈及數量之凹緣及
      凸緣，結合面具有適當分佈及數量之凹緣及凸緣。待鑑物
      均無凹緣與凸緣。
    技術手段：二者差異在於直立壁及結合面凹緣與凸緣之有
      無。審酌系爭專利說明書「五、發明說明(1)倒數第2行：
      本發明之特點有：1.樓層板係預先成型，且形成有底壁、
      直立壁及直立壁設有結合面，且結合面再設有向下延伸之
      補強面。」與「五、發明說明(6)倒數第10行：在結合面一
      側再具下向延伸之補強面13，使樓層板形成有適當之扣合
      槽14可利用相鄰之樓層板1之結合面互相結合，即可達到
      穩固結合之目的。」。即系爭專利樓層板之直立壁結合面
      若缺少凹緣與凸緣，仍不影響其相鄰樓層板達到穩固結合
      之目的，故該技術手段為其非本獨立項之特徵技術，亦即
      非必要技術構成。待鑑物樓層板之直立壁與結合面無凹緣
      與凸緣，即缺少系爭專利之非必要技術構成。由以上分析
      可知本項差異於技術手段，不具實質之差異。
    功能、效果：均以直立壁、結合面及補強面所形成之扣合
      槽與相鄰樓層板之結合相互相結合，及相鄰樓層板間穩固
      結合，實質相同。
    本項結論：實質相同。
  (2)在樓層板內填設隔音、隔熱、耐燃之玻璃棉或PS隔熱板：
    描述差異：系爭專利在樓層板內填設有隔音、隔熱、耐燃
      之玻璃棉，待鑑物b樓層板內填設有PS隔熱板。
    技術手段：本項差異主要在樓層板內填設玻璃棉或PS隔熱
      板之不同，屬材質之差異。實務上屋頂填充材料有相當多
      選擇，可視實際需求而定，故改變材質係簡易之改變。待
      鑑物使用不同之材質，為從事該行業人士所易於思及者，
      屬等效替代。由以上分析可知本項差異技術手段，不具實
      質之差異。
    功能、效果：均以運用場所之需求，於樓層板內填設適當
      特性之材質，以符合實際需求。
    本項結論：實質相同。
  (3)建築樓層或天花板之運用，利用樓層板本身所具有之直立壁
    以做為混凝土填設區域之限制，達到收邊之目的，與未用於
    混凝土填設區域之限制：
    系爭專利建築樓層或天花板之運用，利用樓層板本身所具
      有之直立壁以做為混凝土填設區域之限制，達到收邊之目
      的。待鑑物未用於混凝土填設區域之限制。
    技術手段：本項差異在於系爭專利樓層板係用於混凝土填
      設區域，待鑑物則未用於混凝土填設區域。審酌系爭專利
      申請範圍第4項有別於第1至3項，本項要件即為本獨立項
      之特徵技術，及必要技術構成。待鑑物之樓層板係運用於
      屋頂，與系爭專利本獨立項之作用完全相異，故無相對應
      之技術手段，即欠缺必要技術構成。由以上分析可知本項
      差異於技術手段，具實質之差異。
    功能、效果：待鑑物樓層板之作用與系爭專利不同，故亦
      無法達成系爭專利之功效。
    本項結論：實質不同。
  (4)樓層板施工過程中有無開孔牆座、保麗龍蓋合及RC混凝土充
    填：
    差異描述：系爭專利樓層板預先設有開孔牆座，此牆座上
      方可以寶麗龍蓋合，預防混凝土落入牆座中，且待RC混凝
      土充填完成且乾涸後，再進行開孔工作，具有不會影響樓
      層板強度之優點；待鑑物無開孔牆座、保麗龍蓋合及RC混
      凝土充填。
    技術手段：本項差異在於系爭專利樓層板係用於RC混凝土
      充填區域，待鑑物則未於於該區域。審酌申請專利範圍第
      1至4項，本項有別於該4項之技術手段係為本項三要件，
      故本項三要件為本獨立項之特徵技術，即必要技術構成。
      待鑑定勿之樓層板係運用於屋頂，與系爭專利本獨立項之
      作用完全相異，故無相對應之技術手段，即缺少必要技術
      構成。由以上分析可知本項差異於技術手段，具實質之差
      異。
    功能、效果：因待鑑物樓層板之作用與系爭專利不同，故
      亦無法達成系爭專利之功效。
    本項結論：實質不同。
  (5)H型鋼有無植焊設有L型鋼，且樓層板之底壁與H型鋼上表面
    是否保持水平狀：
    差異描述：系爭專利H型鋼植焊設有L型鋼，此L型鋼之設
      置可為樓層板設置，以使樓層板之底壁與H型鋼上表面保
      持水平狀，便於混凝土之填充，且保持等厚狀。待鑑物無
      L型鋼，樓層板之底壁與H型鋼上表面並非保持水平狀。
    技術手段：本項差異在於：系爭專利樓層板係用於混凝土
      填充區域，待鑑物則未用於混凝填充區域。審酌申請專利
      範圍第1至5項，本項有別於該5項為獨立項之技術手段為
      本項二要件，故本項二件為本獨立項之特徵技術，即必要
      技術構成。待鑑物之樓層板係運用於屋頂，與系爭專利本
      獨立項之作用完全相異，故無相對應之技術手段，即欠缺
      必要技術構成。由以上分析可知本項差異於技術手段，具
      實質之差異。
    功能、效果：因待鑑物樓層板之作用與系爭專利不同，故
      亦無法達成系爭專利之功效。
    本項結論：實質不同。
  (6)依據前述分析，待鑑物與系爭專利申請範圍獨立項第1、2
    項專利均等論均實質相同，第4、5、6項為實質不同。因被
    告家德公司檢送先前技術阻卻資料，故適用於專利均等論之
    獨立項第1項「直立壁具有適當分佈及數量之凹緣及凸緣，
    此結合面亦具有適當分佈及數量之凹緣及凸緣，且在樓層
    板內設有隔音、隔熱、耐燃之玻璃棉」，與獨立項第2項「
    且在樓層板內填設有隔音、隔熱、耐燃之玻璃棉」需進入先
    前技術阻卻分析。
  3.逆均等論分析：
    經審酌系爭專利說明書並觀察比較待鑑物，待鑑物之用途、
    功能及技術手段，皆與系爭專利之申請專利範圍第3項相同
    ，無實質之差異，故不適用逆均等論，即落入專利權（文義
    ）之範圍。
  4.先前技術阻卻：
    基於待鑑定物適用於系爭專利均等論之要件，就先前技術阻
    卻與待鑑物比較是否適用先前技術阻卻。先前技術依被告佳
    德公司與中鋼公司簽訂之「臺積電公司之新市南科園區FAB6
    廠DECK製裝工程」工程合約，其合約編號BI86057-F00-0000
    0，簽約日期87年1月22日，早於系爭專利申請日期88年12月
    4日，為系爭專利之先前技術，先前技術所揭露之要件為結
    合面、直立壁、底壁、直立壁、結合面、扣合槽及補強面之
    組合。先前技術之直立壁與結合面均無凹緣與凸緣，待鑑物
    亦無，由此可知，於此項技術構成，待鑑物係與先前技術相
    同，有無凹緣與凸緣部分，於均等論分析雖可推論為實質相
    同，惟均等論之擴充，不及於昔知技術，故本項差異適用先
    前技術阻卻，是此部分專利申請範圍不能包含先前技術，亦
    不能包含待鑑物之技術，應認待鑑物與系爭專利實質不同。
    而樓層板內填設隔音、隔熱、耐燃之玻璃棉，因先前技術並
    未揭露樓層板內填設物體之特徵，由此可知，於此項技術構
    成，待鑑物與先前技術不同，此項差異不適用先前技術卻，
    即待鑑物與系爭專利實質相同。
  5.上揭比對及結論，認待鑑物與系爭專利申請範圍第2、3項為
    實質相同，與第1、4、5項均為實質不同，亦有臺灣省機械
    技師公會鑑定意見書及補充報告書鑑定結論可考，因鑑定機
    關及鑑定標的均係兩造提出，復無其他證據推翻上開鑑定結
    果之可信性，上揭專業鑑定結果應可採信。被告雖抗辯構成
    先前技術阻卻，並提出被告佳德公司與中鋼公司上述工程合
    約書為證，然先前技術阻卻僅及於有無凹緣與凸緣部分，不
    含樓層板內填設物體之特徵，已如前述，則被告所舉上開證
    據，亦難阻卻其就原告系爭專利造成侵害之事實。從而，系
    爭工程落入原告系爭專利申請專利範圍之事實，堪予認定。
五、又被告施作系爭工程侵害系爭專利是否有故意或過失？茲析
    述如下：
  (一)按發明專利權受侵害時，專利權人得請求賠償損害，專利法
    第84條前段定有明文。上開規定之性質為侵權行為損害賠償
    ，而專利法復未特別規定其歸責原則，自須以加害人有故意
    或過失始能成立（最高法院93年台上字第2292號判決參照）
    。次按當事人主張有利於己之事實者，就其事實有舉證之責
    任，民事訴訟法第277條前段規定甚明，依此規定，本件原
    告就被告侵害系爭專利有故意或過失此一有利於己之事實，
    應負證明之責。經查：
  1.原告主張：被告明知原告為系爭專利之專利權人，竟未經原
    告同意，分別擅自製造、施工於系爭工程等語，惟為被告所
    否認，且原告並未說明依何事實足資認定被告公司於製造、
    施作前即已知悉有侵害系爭專利之情事，復未提出相關證據
    以實其說，依舉證責任分配之法則，即難認為真實。
  2.原告另主張：原告專利權，早已於經濟部智慧財產局所發行
    之專利公報及網站中公告，則被告等如前述，本應當查閱且
    能查閱，而竟未查閱，致侵害原告專利權，實有可歸責於被
    告之事由，被告等應負侵權行為之過失責任等語。然：被告
    「未查閱專利公報」此一「不作為」可認為有過失之前提，
    在於被告有「查閱專利公報」之作為義務，惟觀諸專利法條
    文並未有此作為義務之相同或類似規定，是此一論點是否妥
    適，即有可疑。況且，此一論點如能成立，專利侵權損害賠
    償實質上已與無過失責任無異（蓋如有侵害他人專利權之情
    形，其事前必定未查閱專利公報，否則自可知悉會侵害他人
    專利權，而此時未查閱專利公報又一律認為有過失而須侵權
    之責），而與前述之歸責原則有所扞格，從體系解釋之觀點
    ，自不宜採此解釋方式，是原告上開主張，亦非可採。
六、綜上，被告雖有侵害系爭專利之情形，然原告尚不能證明被
    告侵害專利權之行為有故意或過失，即無損害賠償責任。從
    而，原告本於爰依專利法第85條第1項、民法第184條第1項
    前段、第185條、公司法第23條第2項、民法第28條之規定，
    請求被告連帶給付原告1,455,000元，及自起訴狀繕本送達
    被告翌日起至清償日止，按年息百分之5計算之利息，為無
    理由，應予駁回。原告之訴既經駁回，其假執行之聲請，已
    失所附麗，應併予駁回。
七、本件事證已臻明確，兩造其餘攻防方法及所提證據，業經審
    酌，核與本件判決結果無影響，爰不逐一論述，併此敘明。
八、據上論結，本件原告之訴為無理由，依民事訴訟法第78條，
    判決如主文。
中    華    民    國    95    年    12    月    18    日
                  民事第四庭法  官  郭貞秀
以上正本係照原本作成。
如對本判決上訴，須於判決送達後20日內向本院提出上訴狀（須
附繕本）。
中    華    民    國    95    年    12    月    18    日
                                書記官  陳志德


司法院資訊處製作；財團法人民間司法改革基金會備份。
